【裁判字號】    90,重上更(三),252
【裁判日期】    900703
【裁判案由】    違反貪污治罪條例
【裁判全文】
臺灣高等法院臺南分院刑事判決          九十年度重上更(三)字第二五二號    Ｇ
      上  訴  人
      即  被  告  甲  ○  ○
      指定辯護人  本院公設辯護人  乙  ○  ○
右上訴人因違反貪污治罪條例案件，不服臺灣嘉義地方法院八十七年度訴字第二一二
號中華民國八十八年四月十五日第一審判決（起訴案號：臺灣嘉義地方法院檢察署八
十六年度偵字第五七九七號），提起上訴，判決後經最高法院第三次發回更審，本院
判決如左：
      主      文
原判決撤銷。
甲○○依據法令從事公務之人員，連續侵占公用財物，處有期徒刑貳年陸月；褫奪公
權年。
      事      實
一、甲○○行為時係前臺灣省立朴子醫院（現已改制為衛生署朴子醫院，以下簡稱朴
    子醫院）總務室組員，經辦該院公務車輛用油之申購暨發放業務，為依據法令從
    事公務之人員。基於意圖為自己不法所有之概括犯意，於民國八十五年一月至同
    年十月間，連續多次將其職務上持有，供該院公務車輛使用之中國石油公司高級
    汽油油票侵占入己私用，合計一千公升，依平均值每公升新台幣（下同）十六點
    八元計算，共值一萬六千八百元。迨同年十一月八日移交，始另行購買將之繳回
    ，並於法務部調查局嘉義縣調查站應訊時自白其犯行。
二、案經法務部調查局嘉義縣調查站函送台灣嘉義地方法院檢察署檢察官偵查起訴。
      理      由
一、右揭事實已據上訴人即被告甲○○於法務部調查局嘉義縣調查站（下稱嘉義縣調
    查站）應訊時坦白承認，其按月私下使用一百公升油票予其個人轎車加油，迄八
    十五年十月份計將一千公升油票挪為己用屬實（偵查卷第六頁）且有購油請款統
    一發票可按。並據暫接被告職務之盧志榮在偵查中證稱：第一次交接時間在上午
    ，因發現油票有短少，被告說油票放在一個信封袋裡，無法找到，但被告在交接
    當日下午，即將一千公升油票交付給我等語，再依卷附八十五年十一月八日被告
    管理油料移交清冊影本顯示，該一千公升油票係於八十五年十一月八日當日購得
    ，益徵被告在嘉義縣調查站自白有挪用一千公升油票等語，應係實情，否則豈有
    急於交接當日，即自行購買一千公升油票交付盧志榮彌補之理？復據正式接任被
    告職務之鄭炎生在嘉義縣調查站證稱：其接任時油票有短少三千零三十公升無訛
    。該短少之三千零三十公升油票，其中超過一千公升部分雖不能證明悉數為被告
    所侵占（理由如後述），惟被告確有連續侵占一千公升油票之事實乃信而有徵，
    尚不得以證人葉峻榮、陳嘉典於本院前審附合被告所辯而證稱：司機領用油料，
    除在油料領用清冊登記外，另有以領油單直接領取，因未妥善保管領油單，致日
    後計算引發油料短少爭議云云，而認被告未侵占上開一千公升油料。被告於本院
    上訴審雖主張其自白係遭調查人員逼供所致云云，惟其於本院九十年六月二十六
    日第三次更審審理中已改稱調查人員並未逼供等語，而嘉義縣調查站亦函覆本院
    稱：甲○○接受訊問時均已錄影存證，訊問過程並無威逼情事，此有該站90、06
    、01義肅字第九○○四六五號函在卷可考。又本件與被告前途利害攸關，被告所
    稱其在調查站僅係隨便承認云云，核與常理不合，被告所辯係事後圖卸刑責之詞
    ，不足採信，其犯行洵堪認定。
二、按貪污治罪條例業於八十五年十月二十三日修正公布，同年月廿五日生效，修正
    後之法定罰金刑已經提高，比較新舊法，關於罰金刑部分雖以舊法有利於被告，
    惟被告在偵查中自白，並已自動繳交全部所得財物，依新法第八條第二項前段規
    定，應減輕其刑，而舊法第八條對於在偵查中自白者，僅規定得減輕其刑，就法
    律整體意旨觀之，仍以新法有利於被告，應適用新法。被告係朴子醫院總務室組
    員，經辦該院公務車輛油料申購暨發放業務，已據其陳述在卷，為依據法令從事
    公務之人員，其侵占公用財物油票，核犯貪污治罪條例第四條第一項第一款之侵
    占公用財物罪。其先後多次侵占犯行，時間緊接，犯罪構成要件相同，顯係基於
    概括犯意反覆為之，為連續犯，以一罪論。其於嘉義縣調查站偵訊時自白犯行，
    有調查筆錄可憑，嗣並自動繳交全部所得財物，應依同條例第八條第二項前段規
    定減輕其刑。又其所犯本件侵占公用財物罪，情節輕微，且依購油統一發票所載
    ，自八十五年一月至同年六月每公升十六‧九元，自八十五年七月至同年十月份
    每公升十六‧七元，因無法證明被告於上開時段侵占汽油之具體數量各為若干，
    為被告利益計，自應以每公升十六‧八元計算，折算金額為一萬六千八百元。故
    其所得財物在五萬元以下，並依同條例第十二條第一項規定減輕其刑。原審因予
    論罪科刑，固非無見。惟誤認被告侵占之油料為三千零三十公升，價值五萬一千
    二百零七元（理由詳如後述）；且誤為適用修正前貪污治罪條例處罰，均有未合
    。被告上訴意旨猶執前詞否認犯罪雖非可取，惟原判決既有可議，自屬無可維持
    ，應由本院將原判決撤銷改判。爰審酌被告畢業於國防管理學校，自八十二年七
    月起任職於朴子醫院，並無前科，犯罪所得利益僅一萬六千八百元及其他一切情
    狀，量處最低度刑有期徒刑二年六月，並宣告褫奪公權三年，以資懲儆矯正。至
    被告所侵占之油票，業已繳回朴子醫院，有該院八十八年三月五日八八朴醫總字
    第００二二號函附卷為憑（見原審卷第一０四頁），自毋庸為追繳發還之諭知。
三、公訴意旨並以：被告另有侵占油票二千零三十公升（三千零三十公升，減去上述
    認定侵占之一千公升）之犯行云云。訊據被告甲○○固承認於移交時發現其所保
    管之油票有短少之情事，惟否認有侵占之犯行，辯稱：其因經辦業務繁多，工作
    忙碌，且司機領用油料，除在油料領用清冊登記外，尚有以領油單直接領取，有
    部分司機領用油票後忘記讓司機登記，且有部分領油單據遺失，致錯誤計算而有
    油料短少情事等語。查朴子醫院首長座車司機葉峻榮於八十四年一月至九月、八
    十六年一月至十二月，及八十七年一月至十二月，按規定起止路碼記載之里程數
    計算，其於各該年度平均每月耗油分別為七百三十公升、五百零五公升、五百三
    十五公升，均較其於系爭八十五年度不按起止路碼記載所計算之每月耗油二百九
    十三公升高出甚多；又司機領用油料，除部分在油料領用清冊登記外，尚有部分
    以領油單直接領取，其中葉峻榮於八十五年一月至十月，另以領油單領取汽油二
    千五百五十公升，陳嘉典則於同年四月，以領油單領取一百五十公升等情，有業
    務移交清單、葉峻榮歷年消耗油料統計表及葉峻榮、陳嘉典所出具領油單可證（
    見原審卷第八七至八九頁、本院上訴卷第二三至三四頁）。復據陳嘉典、葉峻榮
    證稱：伊等確另以被告所提出之上開領油單領取汽油（見本院上訴卷第四七、四
    八頁、更（二）卷第七八、七九頁）。再依卷附之油料領用清冊以觀，該清冊並
    無葉峻榮於八十五年三月、六月之領取油料紀錄（見偵查卷第十六至十九頁）。
    葉峻榮既於八十五年一月至十月，每月均駕駛公務車一千四百六十五公里，需用
    汽油量二百九十三公升，何以上開油料領用清冊上未有其於同年三月、六月之領
    取油料紀錄？另依朴子醫院八十九年一月二十七日八九朴醫總字第００二三號函
    覆本院稱：「來函所欲調閱之陳宜標、陳嘉典、葉峻榮於八十五年一月至十月間
    提領汽油之領油單原本，係由前辦事員何玉華保存，其離職時並未移交該批資料
    ，電詢原因表示業交予前總務主任詹吉亮保管，復詢詹吉亮表示，似有其事，詳
    細時間及資料內容已不復記得」等情（見更（一）卷第三六頁）；該醫院九十年
    六月四日朴醫總字第二二二二號函亦稱：司機葉峻榮、陳嘉典二人於八十五年間
    ，曾出具「領油單」直接領取油料等情。足認司機有不在油料領用清冊上登載簽
    名，而逕出具「領油單」，作為領取油料憑證之情事。而該等領油單因前辦事員
    何玉華未列入移交，而不存在已如前述，其實際發放油料之數量已無從查考，尚
    不得因油料領用清冊上所載發放油料數量與申購數量不符，即推定其差額必為被
    告所侵占。本件關於此部分不能證明被告犯罪，惟公訴人係以連續犯之裁判上一
    罪起訴，在審判上不可分，不另為無罪之諭知。
據上論斷，應依刑事訴訟法第三百六十九條第一項前段、第三百六十四條、第二百九
十九條第一項前段，八十五年十月二十三日修正公布貪污治罪條例第二條前段、第四
條第一項第一款、第八條第二項前段、第十二條第一項、第十七條、第十九條，刑法
第二條第一項前段、第十一條前段、第五十六條、第三十七條第二項，判決如主文。
本案經檢察官王碧霞到庭執行職務。
中    華    民    國      九十      年      七      月        三        日
                                  臺灣高等法院臺南分院刑事第三庭
                                      審判長法官  黃    崑    宗
                                            法官  林    勝  木
                                            法官  楊    省    三
右正本證明與原本無異。
如不服本判決，應於判決送達後十日內向本院提出上訴狀，其未敘述理由者並應於提
出上訴狀後十日內向本院補提理由書（應附繕本)。
                                      法院書記官  陳    嘉    琍
中    華    民    國      九十      年      七      月        六        日
附錄法條：
貪污治罪條例第四條第一項第一款
有左列行為之一者，處無期徒刑或十年以上有期徒刑，得併科新臺幣三百萬元以下罰
金：
一、竊取或侵占公用或公有器材、財物者。


司法院資訊處製作；財團法人民間司法改革基金會備份。
